臺灣澎湖地方法院民事判決　　　　　　　　95年度訴字第51號
　　原　　　告　合作金庫商業銀行股份有限公司
　　法定代理人　甲○○
　　訴訟代理人　己○○
　　被　　　告　丁○○
　　　　　　　　丙○○
　　兼上一人　　戊○○
　　訴訟代理人
上列當事人間請求清償借款事件，本院於民國96年10月30日言詞
辯論終結，判決如下：
    主  文
被告應連帶給付原告新臺幣肆佰萬元，及其中新臺幣參佰貳拾萬
元自民國八十七年五月十一日起至清償日止，按年息百分之十計
算之利息，並自民國八十七年五月十一日起至民國八十七年十月
二十七日止，按上開利率百分之十計算之違約金，暨自民國八十
七年十月二十八日起至清償日止，按上開利率百分之二十計算之
違約金；其中新臺幣捌拾萬元自民國八十七年五月八日起至清償
日止，按年息百分之十點七五計算之利息，並自民國八十七年五
月八日起至民國八十七年十月二十七日止，按上開利率百分之十
計算之違約金，暨自民國八十七年十月二十八日起至清償日止，
按上開利率百分之二十計算之違約金。
訴訟費用新台幣肆萬零陸佰元由被告連帶負擔。
    事  實
甲、原告方面：
一、聲明：如主文所示。
二、陳述：
  （一）訴外人呂陳玉罕於民國86年5月27日，邀訴外人乙○○
        、庚○○○等為連帶保證人，向原告借款新台幣（下
        同）400萬元，約定87年5月26日清償，其中320萬元利
        率按年息10%計算利息，另80萬元利率按年息10.75%計
        算，延遲履行時，除仍按上開利率計息外，逾期在6個
        月以內者，依原貸利率之一成加付違約金，逾期超過6
        個月者，加倍計付。詎屆期不為清償，迭經催討無效，
        該等債務人應負連帶給付責任。而呂陳玉罕於87年6月
        14日死亡，被告等人為其繼承人，既繼承遺產，依法應
        就呂陳玉罕之債務負連帶責任。爰依據消費借貸之法律
        關係及繼承之規定，請求被告連帶給付借款。
  （二）前開借款320萬元部分利息繳至87年5月10日，80萬元部
        分利息繳至87年5月7日，即未再付息，故分別從翌日起
        計付利息及違約金。
  （三）原告均依規定程序貸放款項，所提資料均屬真實，也依
        規定辦理對保、審核。對保時因呂陳玉罕表示不會寫字
        ，才由他人代筆，改蓋手印，並由乙○○、庚○○○見
        證。
三、證據：提出借據影本1紙、本院91年8月21日 (91)澎院民民
          孝字第6555號函影本1件、授信申請書影本6件、授信
          約定書影本2件、放款帳務序時紀錄明細表影本6張、
          催收款項帳影本2張、對外債權備查簿影本2張、待抵
          銷追索債權科目明細分戶帳影本2張、客戶全部往來
          帳戶查詢單影本1張、分戶交易明細表影本1張為證。
乙、被告方面：
一、聲明：原告之訴駁回。
二、陳述：
  （一）被告之母呂陳玉罕，係民國13年3月28日生，所指借款
        當時已是73歲老人，其並未經營事業，又無任何經濟活
        動，自無借貸金錢之必要，顯係借貸之人頭帳戶，而辦
        理貸款之程序草率、不實，未盡查核之責，被告不承認
        有此債務之存在。
  （二）呂陳玉罕自己會寫字，無須捺指印或由他人代寫，但授
        信申請書、授信約定書及借據上，並無呂陳玉罕之親自
        簽名，顯未辦理對保，該等資料之簽名、印章及指印，
        均非真實，且筆跡應均出自被告之兄戊○○一人所為，
        不合常理，印章亦與印鑑證明不符，顯係盜刻使用，全
        屬造假，明顯有偽造文書之嫌。
  （三）呂陳玉罕死亡後，按原告正常作業程序，應即通知相關
        人（保證人）處理或變更、換單等事宜措施，始符合程
        序，原告於起訴狀內提及迭經催討無效，係向何人催討
        ？有無憑證？以至今事隔多年，將其責任強行加諸於被
        告身上，本件原告之請求權應已罹於時效。
  （四）另呂陳玉罕死亡後，僅遺澎湖縣白沙鄉赤崁村51之1號
        房屋，由丁○○於88年8月16日繼承過戶，足見於此之
        前被告等人並未接獲原告之通知，否則豈會去辦理繼承
        ？且丁○○辦理繼承過戶時，其他被告均蓋章拋棄繼承
        ，未繼承取得任何財產，自無所謂繼承債務之問題。
  （五）原告於借貸案發生違約情形時，並未盡告知義務，致被
        告無法及時採取因應措施，且知悉呂陳玉罕死亡後，未
        依相關規定通知更改換約，卻於事隔多年始提出訴訟，
        徒增利息負擔。而本案之保證人共有三人，且至目前為
        止均未歿，並有固定工作，原告應向保證人催討、平均
        求償，始符連帶保證人之意義，不應全部責任加諸於已
        歿多年之久債務人一人，而選擇性地要與本件無關的被
        告負責。
三、證據：提出呂陳玉罕戶籍謄本1件、借據影本1紙、遺產稅逾
          核課期間案件同意移轉證明書影本1件、遺產稅免稅
          證明書影本1件、澎湖縣稅捐稽徵處財產稅課房屋稅
          籍證明書影本1件、重大傷病證明卡影本1張、地政事
          務所建物及地價登記第二類謄本各1張為證，並聲請
          傳訊證人乙○○、庚○○○及聲請向澎湖縣白沙鄉戶
          政事務所調取呂陳玉罕生前之印鑑證明資料。
    理    由
甲、兩造之主張：
一、原告起訴主張：訴外人呂陳玉罕，前向原告借款400萬元，
    由乙○○、庚○○○擔任連帶保證人，屆期未還，迭經催討
    無效，嗣呂陳玉罕死亡，被告等人為其繼承人，未為拋棄繼
    承或限定繼承，自應繼承該保證債務，爰依消費借貸之法律
    關係及繼承之規定，請求被告連帶給付如主文所示之金額。
二、被告則以：被告之母呂陳玉罕生前未在借款資料上簽名、蓋
    章，並非真正債務人，被告不應繼承該等債務，且原告之請
    求權已逾時效期間，自不應准許等語，資為抗辯。
乙、兩造之爭點：
一、不爭執之事項：
   （一）授信申請書、授信約定書、借據列載呂陳玉罕為借款
         人。
   （二）呂陳玉罕於87年6月14日死亡，被告等人為其繼承人，未
         為拋棄繼承或限定繼承。
二、爭執之事項：
  （一）呂陳玉罕於前開資料上之簽名、指印及印章是否真正？
  （二）呂陳玉罕是否為前開借款之債務人？
  （三）原告之請求權時效是否消滅？
丙、得心證之理由：
一、訴外人呂陳玉罕（已死亡）於86年5月27日，邀訴外人庚○○○、乙○○等為連帶保證人，向原告借款400萬元，約定
    87年5月26日清償，其中320萬元利率按年息10%計算利息，
    另80萬元利率按年息10.75%計算，延遲履行時，除仍按上開
    利率計息外，逾期在6個月以內者，依原貸利率之一成加付
    違約金，逾期超過6個月者，加倍計付，前開借款320萬元部
    分利息繳至87年5月10日，80萬元部分利息繳至87年5月7日
    ，即未再付息等情，業據原告提出授信申請書、借據、放款
    帳務序時紀錄明細表、催收款項帳、對外債權備查簿、待抵
    銷追索債權科目明細分戶帳、客戶全部往來帳戶查詢單等影
    本資料為證，堪認屬實。
二、被告雖辯稱：被告之母呂陳玉罕生前未在借款資料上簽名、
    蓋章，並非真正債務人云云。惟查上開借據及授信申請書上
    ，明確列載呂陳玉罕為借款人，且其上有呂陳玉罕之簽名、
    指印及印文，並記載由乙○○、庚○○○見證，且載有對保
    人、對保地點（金興成特產行，負責人即庚○○○）及呂陳
    玉罕按捺之指印，而衡諸銀行對保慣例，對保時原則上須被
    對保人親自簽名，但被對保人若不願或不能親自簽名，可以
    蓋用手印代替，但要由他人予以見證，上開文件列載之見證
    人乙○○、庚○○○係呂陳玉罕之子、媳，誼屬至親，呂陳
    玉罕在子、媳見證下，自無不知其按捺指印及蓋用印文係用
    以借款之理，而其上簽名縱非呂陳玉罕親筆，亦不影響借款
    之效力。按呂陳玉罕雖未經營事業，但其為乙○○之母親、
    庚○○○之婆婆，其兒媳經營特產行需款週轉，而由其本人
    出面向銀行借款，亦屬情理之常。又呂陳玉罕依戶籍謄本記
    載，雖教育程度為民教班畢業，但其係民國13年出生，於前
    揭辦理借款時，歲數70上下，年事已高，不自簽姓名而改捺
    指印、蓋用印文，衡諸常理，亦屬可能。另上開借款文件上
    之呂陳玉罕印文，或與其生前之印鑑不符，惟借款人蓋在授
    信約定書上的印鑑，就當作借款的印鑑，不需要跟戶政機關
    所留的印鑑一樣，是亦不能據此即指呂陳玉罕之印章係出於
    偽造。證人乙○○、庚○○○經本院多次通知及裁罰雖仍未
    到庭，惟綜合前開證據，呂陳玉罕於前開資料之簽名、指印
    及印章，或親自所為，或委由親屬代筆，均屬真正，則其生
    前確係本件借款人，應可認定。
三、被告等人為呂陳玉罕之子，其母呂陳玉罕於87年6月14日死
    亡，該等繼承人未為拋棄繼承或限定繼承，有呂陳玉罕戶籍
    謄本及本院91年8月21日 (91)澎院民民孝字第6555號函影本
    等資料附卷足稽，復為兩造所不爭執。依民法第1148條：「
    繼承人自繼承開始時，除本法另有規定外，承受被繼承人財
    產上之一切權利、義務。但權利、義務專屬於被繼承人本身
    者，不在此限。」及第1153條第1項：「繼承人對於被繼承
    人之債務，負連帶責任。」規定，本件呂陳玉罕之借款債務
    ，並非專屬其本身者，被告依法即應承受被繼承人呂陳玉罕
    上開借款債務，並負連帶責任。
四、按請求權，因十五年間不行使而消滅，又消滅時效，自請求
    權可行使時起算，民法第125條、第128條分別定有明文。本
    件借款，應於87年5月26日清償，屆期未還，原告始得行使
    請求權、請求償還，並據以起算時效期間，依此計算，本件
    既非短期時效，顯尚未逾15年之時效期間。是被告前揭有關
    時效之抗辯，自不足採。
五、綜上所述，原告依據消費借貸法律關係及繼承之法律規定，
    請求被告連帶給付如主文所示之金額、利息及違約金，為有
    理由，應予准許。
六、本件事證已臻明確，兩造其餘之攻擊、防禦方法與所提之證
    據，經審酌後，均無礙判決之結果，爰不予一一論述，併此
    敘明。
丁、結論：
    本件原告之訴為有理由，依民事訴訟法第78條、第85條第2
    項，判決如主文。
中　　華　　民　　國　　96　　年　　11　　月　　13　日
                        民事庭  法  官  陳順輝
以上正本係照原本作成。
如不服本判決，應於判決送達後20日內，向本院提出上訴狀（須
附繕本）。
中　　華　　民　　國　　96　　年　　11　　月　　13　日
                                書記官  王耀煌
